ACORDAO-COMPLETO-2454169

ACÓRDÃO 4033/2021 ATA 7/2021 - SEGUNDA CÂMARA

VISTO, relatado e discutido este recurso de reconsideração interposto por Itamar Cardoso do Nascimento contra o Acórdão 3571/2019-TCU-Segunda Câmara, relatado pelo Ministro Raimundo Carreiro, por meio do qual as contas do recorrente foram julgadas irregulares, com imputação de débito e multa.
ACORDAM os Ministros do Tribunal de Contas da União, reunidos em sessão da 2ª Câmara, ante as razões expostas pelo Relator e com fundamento nos arts. 32, inciso I, e 33 da Lei 8.443/1992, em:
9.1. conhecer do recurso de reconsideração e negar-lhe provimento;
9.2. dar ciência desta decisão ao recorrente, aos demais responsáveis e ao Procurador-Chefe da Procuradoria da República no Estado do Pará, com a informação de que a íntegra do relatório e do voto que a fundamentaram está disponível para consulta no endereço www.tcu.gov.br\acordaos.

Recurso de reconsideração interposto por Itamar Cardoso do Nascimento contra o Acórdão 3.571/2019-2ª Câmara, por meio do qual as contas do recorrente foram julgadas irregulares, com imputação de débito e multa em decorrência de impugnação integral das despesas realizadas a partir do Termo de Compromisso/Programa de Aceleração do Crescimento (TC/PAC) 238/08, assinado pelo município com a Funasa para execução de sistema de esgotamento sanitário.

Segunda Câmara

Município de Goianésia do Pará - PA e Fundação Nacional de Saúde (26.989.350/0001-16).

3. Recorrente: Itamar Cardoso do Nascimento (XXX.517.206-XX).

13.1. Ministros presentes: Bruno Dantas (Presidente), Augusto Nardes, Aroldo Cedraz, Raimundo Carreiro e Jorge Oliveira (Relator).
13.2. Ministro que não participou da votação: Bruno Dantas (Presidente)
13.3. Ministro-Substituto presente: Marcos Bemquerer Costa.

JORGE OLIVEIRA

Ministro Raimundo Carreiro.

Adoto como relatório a instrução da Secretaria de Recursos - Serur (peça 97) , que contou com a anuência dos dirigentes daquela unidade e do Ministério Público junto ao TCU (peça 102) :
"INTRODUÇÃO
1.	Trata-se de recurso de reconsideração (peça 82) interposto pelo Sr. Itamar Cardoso do Nascimento, ex-prefeito do Município de Goianésia do Pará/PA (gestões 2005-2008 e 2009-2012) ; contra o Acórdão 3571/2019-TCU-Segunda Câmara, rel. Ministro RAIMUNDO CARREIRO (peça 61) . A deliberação recorrida apresenta o seguinte teor: 
9.1. julgar irregulares as contas do Sr. Itamar Cardoso do Nascimento, CPF XXX.517.206-XX,  ex-prefeito municipal de Goianésia do Pará (PA) , gestões 2005-2008 e 2009-2012, referentes ao TC/PAC 238/08, Siafi 649381, com fundamento no art. 1º, 16, inciso III, alíneas 'b' e 'c', 19, caput, e 23, inciso III, da Lei 8.443/1992 c/c com os art. 1º, inciso I, 209, incisos II e III, 210 e 214, inciso III, do RI/TCU, condenando-o ao pagamento da importância a seguir especificada e fixando-lhe o prazo de 15 dias para que comprove perante este Tribunal, em respeito ao art. 214, inciso III, alínea 'a', do RI/TCU, o recolhimento da dívida aos cofres da  Fundação Nacional de Saúde, atualizada monetariamente, e acrescida de juros de mora calculados a partir da data indicada até a data do efetivo recolhimento e com o abatimento de valores acaso já satisfeitos, nos termos da legislação vigente, devido às irregularidades na execução físico-financeira daquele ajuste em tela:	
	Valor original (R$) 
	 D/C (*) 
	 Data da Ocorrência

	900.000,00
	D
	23/12/2009

	450.000,00
	D
	26/10/2010

	778,05
	C
	28/11/2014

9.2. aplicar, com fundamento no 57 da Lei 8.443/1992 c/c o art. 267 do RI/TCU, multa individual, no valor de R$ 20.000,00 (vinte mil reais) ,  ao Sr. Itamar Cardoso do Nascimento, CPF XXX.517.206-XX, fixando o prazo de 15 dias, a partir da notificação, para que, nos termos do art. 214, inciso III, alínea 'a', do RI/TCU, comprove perante este Tribunal o recolhimento aos cofres do Tesouro Nacional do valor atualizado monetariamente desde a data do acórdão até a data do efetivo recolhimento, se for pago após o vencimento, na forma da legislação em vigor;
9.3. autorizar, desde logo, a cobrança judicial das dívidas nos termos do art. 28, inciso II, da Lei 8.443/1992 c/c o art. 219, inciso II, do RI/TCU, caso não atendida à notificação;
9.4. autorizar, desde logo, com fundamento no art. 26 da Lei 8.443/1992 c/c o art. 217 do RI/TCU, caso seja do interesse do Sr. Itamar Cardoso do Nascimento, CPF XXX.517.206-XX, o parcelamento da dívida em até 36 (trinta e seis) parcelas, incidindo sobre cada uma os encargos legais devidos, sem prejuízo de alertá-lo de que, caso opte por essa forma de pagamento, a falta de comprovação do recolhimento de qualquer parcela implicará o vencimento antecipado do saldo devedor, nos termos do art. 26, parágrafo único, da Lei 8.443/1992 c/c o art. 217, § 2º, do RI/TCU;
9.5. dar ciência desta deliberação ao Sr. Itamar Cardoso do Nascimento, CPF XXX.517.206-XX e, em obediência ao art. 18, § 6º, da Resolução-TCU 170/2004, à Fundação Nacional de Saúde; 
9.6. encaminhar cópia desta deliberação ao Procurador-Chefe da Procuradoria da República no Pará, nos termos do § 3º do art. 16 da Lei 8.443/1992 c/c o § 7º do art. 209 do RI/TCU, para adoção das medidas que entender cabíveis, alertando-o de que o voto e o relatório da deliberação podem ser consultados no endereço www.tcu.gov.br/acordaos.
HISTÓRICO 
2.	Cuidam os autos de tomada de contas especial instaurada pela Fundação Nacional de Saúde (Funasa) /Ministério da Saúde, por intermédio da sua Superintendência Estadual do Pará (Funasa/Suest-PA) , em desfavor do Sr. Itamar Cardoso do Nascimento, ex-prefeito do Município de Goianésia do Pará/PA (gestões 2005-2008 e 2009-2012) ; em virtude da não aprovação da prestação de contas do TC/PAC 238/08 (peça 2, pp. 42-48 e 76-78) .
2.1.	A partir do exame da fase externa desta TCE (peças 15-17) , realizou-se a citação do responsável mencionado no item precedente, em virtude da seguinte irregularidade (peças 19) :
	a) irregularidade: não comprovação da boa e regular aplicação dos recursos em razão da omissão no dever de prestar contas;
	a.1) conduta: não comprovar a boa e regular aplicação dos recursos públicos federais repassados ao município de Goianésia do Pará (PA) por intermédio do Termo de Compromisso/Programa de Aceleração do Crescimento (TC/PAC) 238/08, com impugnação integral das despesas incorridas no ajuste, em razão da:	
	a.1.1) inexecução de 95,85 % do objeto do convênio, apesar do recebimento de 30% dos recursos federais previstos, com percentual construído (4,15%) não permitindo que a obra (paralisada) alcançasse a etapa útil proposta no plano de trabalho, portanto sem serventia para a comunidade em tela, caracterizando-se o dano ao erário;
	a.1.2) realização de pagamentos por serviços não executados, considerando que a execução física parcial do objeto pactuado, 4,15% do objeto pactuado, representa percentual de execução incompatível com os valores dos desembolsos efetuados, que montaram em 30%.
2.2.	Diante das razões expostas pelo Ministro-Relator, esta Corte de Contas deliberou, mediante o Acórdão 3571/2019-TCU-Segunda Câmara (peça 61) , pela irregularidade das contas do Sr. Itamar Cardoso do Nascimento, condenando-o em débito e aplicando-lhe a multa prevista no art. 57 da Lei 8.443/1992.  
2.3.	Inconformado, o Sr. Itamar Cardoso do Nascimento opôs embargos de declaração (peça 64) em face do Acórdão 3571/2019-TCU-Segunda Câmara, os quais foram rejeitados mediante o Acórdão 10621/2020-TCU-Segunda Câmara, rel. Ministro RAIMUNDO CARREIRO (peça 70) . 
2.4.	Ainda irresignado, o Sr. Itamar Cardoso do Nascimento interpôs recurso de reconsideração contra o Acórdão 3571/2019-TCU-Segunda Câmara, espécie de recurso objeto do presente exame.
EXAME DE ADMISSIBILIDADE
3.	Reitera-se o exame preliminar de admissibilidade (peças 83-84) , acolhido por despacho da Relatora, Ministra Ana Arraes, que conheceu do recurso interposto pelo Sr. Itamar Cardoso do Nascimento, com atribuição de efeito suspensivo aos itens 9.1, 9.2 e 9.3 do Acórdão 3571/2019-TCU-Segunda Câmara (peça 86) .
EXAME TÉCNICO
4.	Delimitação
4.1.	Constitui objeto do presente recurso definir as seguintes questões:
	a) preliminares:
	a.1) prescrição do ressarcimento ao erário;
	a.2) cerceamento de defesa;
	a.3) error in judicando; 
	b) mérito:
	b.1) ausência de processo administrativo da Funasa nos presentes 	autos;
	b.2) plausibilidade da execução direta da obra;
	b.3) não alteração do plano de trabalho sem autorização da Funasa;
	b.4) execução física em percentual superior ao aferido pela Funasa;
	b.5) regularidade da execução financeira; e
	b.6) ausência de má-fé. 
4.2.	Registra-se que o presente exame atentará para a questão da responsabilidade subjetiva com base na Lei 13.655/2018 (Lei de Introdução às Normas do Direito Brasileiro - LINDB) , mormente no que concerne aos arts. 22 e 28 da novel legislação. 
Preliminares
5.	Prescrição do ressarcimento ao erário
5.1.	Ainda que o recorrente não tenha pugnado, no âmbito do presente recurso, acerca da temática 'prescrição da pretensão punitiva', tem-se que essa deve ser examinada nestes autos por se tratar de questão de ordem pública. 
5.2.	A prescrição do dano ao erário assume particular relevância, dado o recente julgamento, pelo STF, do RE 636.886 (tema 899 da repercussão geral) . Os significativos impactos deste julgamento foram objeto de análise pela Secretaria de Recursos (Serur) nos autos do TC Processo 027.624/2018-8. Por economia processual, juntou-se a estes autos (peça 96) cópia do exame e do pronunciamento da unidade emitidos pela Serur naquele processo, em que foram fundamentadas as seguintes premissas, que serão consideradas no presente exame:
	a) pela jurisprudência até então vigente, a pretensão punitiva exercida pelo Tribunal de Contas estava sujeita à prescrição, regida pelos critérios fixados no Acórdão 1441/2016-TCU-Plenário, redator Ministro WALTON ALENCAR RODRIGUES.  Já quanto ao débito, a ação de ressarcimento era considerada imprescritível, por expressa previsão do art. 37, § 5º, da Constituição Federal. No entanto, ao julgar o RE 636.886, o STF conferiu nova interpretação a esse dispositivo, fixando a tese de que 'é prescritível a pretensão de ressarcimento ao erário fundada em decisão de Tribunal de Contas';
	b) embora o RE 636.886 tenha por objeto a execução de acórdão condenatório proferido pelo TCU, a interpretação conferida pelo STF ao art. 37, § 5º, da Constituição Federal, afeta a ação de ressarcimento como um todo, abrangendo não só a execução, mas também a pretensão condenatória. E, ao contrário da decisão proferida no julgamento do tema 897 (RE 852.475) , no tema 899, relativo à atuação do Tribunal de Contas, a conclusão de que a pretensão de ressarcimento é prescritível foi estabelecida de forma categórica, sem ressalvar as condutas dolosas qualificáveis como ato de improbidade;
	c) as pretensões punitiva e de ressarcimento devem observar o mesmo regime na atividade de controle externo, dado o objetivo comum da prescrição, de fixar prazo para o Tribunal de Contas agir, buscando caracterizar o ilícito, identificar seu autor, dimensionar as consequências da conduta (em especial, a quantificação do dano) e impor as consequências legais, independentemente do fato de tais consequências terem natureza punitiva ou ressarcitória;
	d) o Código Civil e a Lei 9.873/1999 constituem as duas alternativas que, de forma mais consistente, polarizam os debates acerca do regime de prescrição a ser observado no processo de controle externo. Não obstante a relevância dos fundamentos utilizados no Acórdão 1441/2016-TCU-Plenário, favoráveis à aplicação do Código Civil (Lei 10.406/2002) , a Lei 9.873/1999 adota balizas usuais no âmbito do direito público, prevê causas de interrupção em tudo compatíveis com o processo de controle externo e já vem sendo utilizada pelo STF para limitar o exercício da pretensão punitiva pelo TCU, em decisões posteriores ao Acórdão 1441/2016-TCU-Plenário. Assim, até que sobrevenha norma específica, entende-se que a prescrição das medidas de ressarcimento a cargo do TCU deve observar o regime da Lei 9.873/1999;
	e) considerando, porém, que o acórdão proferido no RE 636.886 encontra-se embargado, não é recomendável reconhecer a prescrição desde logo, ante a possibilidade de esclarecimento da decisão em sentido diverso do ora defendido (notadamente quanto aos atos dolosos) ou mesmo a modulação de seus efeitos, para preservar as ações de controle instauradas com base no entendimento jurisprudencial até então vigente; e
	f) assim, nos casos em que a prescrição não tenha ocorrido por nenhum dos dois regimes (Código Civil ou Lei 9.873/1999) , o desfecho do processo não se alterará, qualquer que seja a premissa adotada (imprescritibilidade, prescritibilidade pelo Código Civil ou pela Lei 9.873/1999) , viabilizando-se o imediato julgamento. Já nas situações em que a pretensão de ressarcimento esteja prescrita por algum dos dois regimes, ou por ambos, é recomendável que o julgamento do processo seja sobrestado, até ulterior deliberação do Tribunal. 
5.3.	As manifestações da Serur juntadas à peça 96 foram elaboradas quando ainda não estava disponibilizado o inteiro teor do acórdão do RE 636.886. Em nova análise após a publicação da decisão (DJe de 24/6/2020) , inclusive mediante o cotejo com os demais votos proferidos no julgamento, conclui-se pela subsistência das premissas indicadas acima, cabendo destacar dois aspectos relevantes.
5.4.	O primeiro diz respeito à ressalva aos atos dolosos de improbidade. Observa-se que tanto na manifestação do TCU, como amicus curiae (peça 35 do RE 636.886) , como na manifestação do Ministério Público Federal na condição de fiscal da ordem jurídica (peça 38 do RE 636.886) , o tema 897 foi invocado com o fim de preservar a atuação dos tribunais de contas no caso de prejuízos causados dolosamente, mediante condutas típicas de improbidade administrativa. Todavia, o pedido não foi acolhido. No ponto, não houve divergência quanto ao entendimento do relator, de que 'as razões que levaram a maioria da Corte a estabelecer excepcional hipótese de imprescritibilidade, no tema 897, não estão presentes em relação as decisões do Tribunal de Contas que resultem imputação de débito ou multa'.
5.5.	O segundo aspecto diz respeito à não incidência do Código Civil no regime de prescrição do ressarcimento. Nos votos em que a questão do prazo prescricional foi abordada, a referência foi sempre ao prazo quinquenal, usualmente adotado pelas normas de direito público.
5.6.	Com essas explicações adicionais, passa-se à análise da prescrição no caso em exame, considerando-se as premissas indicadas anteriormente.
5.7.	Quanto à análise da prescrição segundo os critérios do Acórdão 1441/2016-TCU-Plenário, a prescrição da pretensão punitiva e do débito subordinam-se ao prazo geral de dez anos (art. 205 da Lei 10.406/2002 - Código Civil) , contado a partir da data da ocorrência do fato e interrompido pelo ato que ordenar a citação, a audiência ou a oitiva da parte. A presente TCE refere-se à irregularidade de não comprovação da boa e regular aplicação de recursos (prazo de vigência do ajuste: 31/12/2008 a 17/6/2014 - peças 1, pp. 82-84, 88, 90, 140-144, 162-164, 182-184, 226-230, 274-278, 318-322, 384-386; 2, pp. 22-24; e 3, pp. 48-50) . No caso concreto, a municipalidade prestou contas em 16/7/2013, com recebimento pela concedente em 23/7/2013 (peça 2, pp. 54-342) .
5.8.	O ato ordenatório da citação que interrompe a fruição do prazo data de 19/9/2017 (peça 18) . Logo, não se verifica a incidência do prazo decenal previsto no art. 205 do Código Civil entre a data do conhecimento da irregularidade pela Administração, nem entre o ato ordenatório e o acórdão condenatório (Acórdão 3571/2019-TCU-Segunda Câmara, de 28/5/2019) . Portanto, não há que se cogitar da prescrição da pretensão punitiva ou ressarcitória sob a égide do paradigmático Acórdão 1441/2016-TCU-Plenário.
5.9.	No que concerne à análise da prescrição pelo regime da Lei 9.873/1999, é preciso considerar os seguintes parâmetros:
	a) Termo inicial: 
	a.1) no regime da Lei 9.873/1999, a prescrição do ressarcimento, no caso de convênios e instrumentos congêneres, só começa a fluir do momento em que forem prestadas as contas (ou a partir da data da primeira medida de apuração dos fatos) , como enfatizado pelo STF no voto do Ministro Roberto Barroso, no MS 32.201, assim como no voto do Ministro Gilmar Mendes, no RE 636.886, já que a omissão no dever de prestar contas é conduta omissiva e, como tal, permanente por excelência;
	a.2) considerando que, no presente caso, a prestação de contas ocorreu em 16/7/2013, o prazo prescricional começou a fluir a partir de 17/7/2013;
	b) Prazo:
	b.1) a Lei 9.873/1999 apresenta um prazo geral, de cinco anos (art. 1º) , e um prazo especial, previsto no art. 1º, § 2º, a saber: 'quando o fato objeto da ação punitiva da Administração também constituir crime, a prescrição reger-se-á pelo prazo previsto na lei penal';
	c) interrupções por atos inequívocos de apuração dos fatos, sendo que no regime da Lei 9.873/1999, a prescrição se interrompe 'por qualquer ato inequívoco, que importe apuração do fato' (art. 2º, II) . Tal diploma legal prevê como causas interruptivas: I - pela notificação ou citação do indiciado ou acusado, inclusive por meio de edital; II - por qualquer ato inequívoco, que importe apuração do fato; III - pela decisão condenatória recorrível; IV - por qualquer ato inequívoco que importe em manifestação expressa de tentativa de solução conciliatória no âmbito interno da administração pública federal. Os exemplos típicos, no caso em exame, são: (i) fiscalizações in loco da Funasa; (ii) pareceres da Funasa; (iii) relatório da CGU; e (iv) exame da TCE nesta Corte de Contas. Com esse fundamento, a prescrição foi interrompida:
	c.1) em 20/3/2014, data de visita técnica in loco da entidade concedente (peças 3, pp. 52-64 e 68; e 42, pp. 24-31) ;
	c.2) em 15/5/2015, data do Parecer Técnico 90/2015/Diesp/Suest-PA/Funasa (peças 3, pp. 344-348; e 42, pp. 40-42) ;
	c.3) em 27/5/2015, data do Parecer Financeiro Conclusivo 59/2015 (peça 3, pp. 366-371) ;
	c.4) em 17/6/2015, data de recebimento da notificação ao responsável acerca da reprovação da prestação de contas (peça 3, pp. 390-396) ;
	c.5) em 22/12/2015, data do Relatório de TCE (peça 4, pp. 42-48) ;
	c.6) em 4/4/2016, data do parecer do dirigente de controle interno (peça 4, p. 81) ;
	c.7) em 15/7/2016, data do Pronunciamento Ministerial (peça 4, p. 82) ;
	c.8) em 1º/9/2017, data da instrução preliminar de citação (peças 15-17) ;
	c.9) em 24/5/2018, data da instrução preliminar de diligência (peças 43-45) ;
	c.10) em 29/3/2019, data da instrução de mérito (peças 56-58) ; e
	c.11) em 2/4/2019, data do Parecer do MPTCU (peça 59) .
	d) interrupções pela citação dos responsáveis, sendo que a prescrição também é interrompida 'pela notificação ou citação do indiciado ou acusado, inclusive por meio de edital', nos termos do art. 2º, I, da Lei 9.873/1999. E, no regime dessa lei, a interrupção se dá pela citação propriamente dita, e não pelo despacho que a ordena. Com esse fundamento, houve a interrupção em 23/10/2017 (data da ciência da citação pelo recorrente) - peças 19-20; 
	e) interrupção pela decisão condenatória recorrível (art. 2º, inciso III, da Lei 9.873/1999) , sendo que para esse fundamento, houve a interrupção em 28/5/2019, data da sessão em que foi proferido o acórdão condenatório (peça 61) . Essa interrupção é relevante, por estabelecer prazo para julgamento do recurso;
	f) da prescrição intercorrente:
	f.1) nos termos do art. 1º, § 1º, da Lei 9.873/1999, opera-se a prescrição intercorrente se o processo ficar paralisado por mais de três anos, aguardando 'julgamento ou despacho';
	f.2) note-se que há uma correlação entre essa hipótese e as causas de interrupção da prescrição do art. 2º. Com efeito, uma vez interrompida a prescrição por alguma das hipóteses do art. 2º, o processo não pode ficar inativo, sem qualquer inovação processual relevante, por mais de três anos;
	f.3) trata-se de prazo específico, não se aplicando nem o prazo geral de cinco anos nem o prazo especial, da lei penal (§ 2º) . A finalidade da prescrição intercorrente, com seu prazo próprio, é a de assegurar a eficiência e celeridade nas apurações administrativas. Seria contrário a essa finalidade a paralisação injustificada do processo por período maior que o triênio estabelecido para a hipótese;
	f.4) a extrapolação do prazo de três anos, sem inovação relevante no processo, pode configurar negligência. Por isso, além de se operar a prescrição, deve-se promover a 'apuração da responsabilidade funcional decorrente da paralisação, se for o caso';
	f.5) em muitas situações, o exame da prescrição intercorrente pode ficar prejudicado nos processos já em tramitação no TCU. Como a ação de ressarcimento era considerada imprescritível, as peças que compõem a tomada de contas especial, elencadas no art. 10 da Instrução Normativa-TCU 71/2012, não contemplam informações pormenorizadas quanto ao andamento do processo na fase interna, o que pode prejudicar a análise de eventual paralisação por mais de três anos;
	f.6) assim, caso o tribunal venha a adotar a sistemática da Lei 9.873/1999 para aferir a prescrição, convém avaliar, oportunamente, a possibilidade de ajustes na IN-TCU 71/2012, para que as tomadas de contas especiais encaminhadas ao tribunal contemplem informações sobre as interrupções ocorridas na fase interna do procedimento; e
	f.7) especificamente quanto a esta TCE, as próprias causas de interrupção elencadas acima permitem evidenciar que o processo teve andamento regular, não se operando a prescrição intercorrente. 
5.10.	Diante da análise da questão prescricional procedida nos itens 5.2 a 5.9 deste exame, conclui-se que não ocorreu prescrição do dano ao erário tanto com base no regime do Acórdão 1441/2016-TCU-Plenário como na Lei 9.873/1999.
5.11.		Partindo-se da premissa de que a pretensão reparatória segue as mesmas balizas, enquanto não houver norma específica a respeito, a demonstração de que não se operou a prescrição punitiva impõe, como consequência, a conclusão de que também é viável a condenação ao ressarcimento do prejuízo apurado nos autos.
6.	Cerceamento de defesa
6.1.	O recorrente traz a tese de que teria havido cerceamento de defesa no bojo desta TCE a ensejar a nulidade de todos os atos ocorridos após a decisão que determinou a diligência à peça 48, tendo ele apresentado, nesse sentido, os seguintes argumentos (peça 82, pp. 4-12, 23 e 51-52) :
	a) não teria sido proporcionada ao responsável a ampla defesa e o contraditório acerca de documentação trazida aos autos em resposta à diligência da unidade técnica (peça 82, pp. 4-9) ;
	b) haveria caso semelhante ao presente - TC Processo 006.332/2013-7 - em que o TCU teria determinado nova citação após diligências e juntada de novel documentação (peça 82, pp. 9-10) ;
	c) os documentos novos juntados à peça 53 teriam sido essenciais para o deslinde do feito materializado no decisum condenatório (peça 82, pp. 10 e 12) ;
	d) o prejuízo à parte estaria consubstanciado ante o fato de não ter podido exercer sua defesa em razão dos novos documentos - os quais teriam sido decisivos na prolação da deliberação desta Corte de Contas (peça 82, pp. 11-12) ; e
	e) teria havido agravamento em relação à irregularidade pela qual o recorrente foi citado (inexecução de 98,5% do objeto conveniado mediante o TC/PAC 238/08) , porquanto o percentual de execução da obra teria passado de 4,15% para 3,46% (peça 82, p. 13) .
		Análise:
6.2.	A questão ora em exame gira em torno da existência ou não de prejuízo à defesa da parte apelante após a realização da diligência constante da peça 46, ocorrida após a citação do Sr. Itamar Cardoso do Nascimento (peças 27-42) . 
6.3.	Diante desse contexto, cumpre salientar, inicialmente, que o art. 171 do Regimento Interno do TCU prevê que 'Nenhum ato será declarado nulo se do vício não resultar prejuízo para a parte, para o erário, para a apuração dos fatos pelo Tribunal ou para a deliberação adotada.'. 
6.4.	Nesse sentido, há que se atentar para o disposto no Acórdão 1601/2014-TCU-Plenário, rel. Ministro BENJAMIN ZYMLER, cujo item 9.7.2 elucida a aplicação do caso concreto:
	9.7.2. caso seja necessária a realização de nova diligência após o chamamento das partes, deve a unidade técnica avaliar a repercussão dos novos documentos na situação processual individual de cada responsável ou interessado, promovendo novamente o contraditório se a documentação puder fundamentar proposta de mérito desfavorável à parte. (Grifou-se) .
6.5.	No caso sub examine, verifica-se que a parte recorrente não teve qualquer prejuízo em relação à situação anterior à diligência. Com efeito, o Sr. Itamar Cardoso do Nascimento foi citado e condenado em virtude da mesma conduta, qual seja (peças 15-19 e 61-63) : 
	a) não comprovar a boa e regular aplicação dos recursos públicos federais repassados ao município de Goianésia do Pará (PA) por intermédio do Termo de Compromisso/Programa de Aceleração do Crescimento (TC/PAC) 238/08, com impugnação integral das despesas incorridas no ajuste, em razão da:
	a.1) inexecução de 95,85 % do objeto do convênio, apesar do recebimento de 30% dos recursos federais previstos, com percentual construído (4,15%) não permitindo que a obra (paralisada) alcançasse a etapa útil proposta no plano de trabalho, portanto sem serventia para a comunidade em tela, caracterizando-se o dano ao erário;
	a.2) realização de pagamentos por serviços não executados, considerando que a execução física parcial do objeto pactuado, 4,15% do objeto pactuado, representa percentual de execução incompatível com os valores dos desembolsos efetuados, que montaram em 30%.
6.6.	Em verdade, a diligência realizada pela Corte de Contas, à peça 46, foi materialização da busca da verdade real em razão dos elementos trazidos ao processo pelo Sr. Itamar Cardoso do Nascimento (peças 27-42) e não considerados na fase interna da TCE. Demais disso, a unidade técnica avaliou a repercussão dos novos elementos na situação processual individual do Sr. Itamar Cardoso do Nascimento, conforme se extrai dos itens 11-17 da instrução à peça 56 (adotada como relatório do magistrado relator das contas à peça 63) .
6.7.	Corolário disso, tem-se que, ao contrário do afirmado pelo recorrente, o juízo acerca do percentual de inexecução da obra verificada permaneceu inalterado (4,15%) , em que pese o novel relatório da Funasa ter reduzido o percentual para 3,46% (peças 53 e 61-63) .
6.8.	Dessa forma, não merecem prosperar argumentos de que a documentação à peça 53 foi essencial à decisão condenatória, pois embora o resultado da diligência tenha sido devidamente considerado no juízo de convicção do Ministro-Relator, não houve alteração da situação processual individual do Sr. Itamar Cardoso do Nascimento, de modo que não se mostrou necessária a abertura de novo contraditório e ampla defesa. 
6.9.	A propósito, cabe salientar que os procedimentos processuais adotados no caso do TC Processo 006.332/2013-7, contrario sensu ao aludido pelo apelante, revelam-se essencialmente semelhantes ao tratado nestes autos. Ora, a única diferença entre ambos é o momento da diligência saneadora. Com efeito, no mencionado processo, essa ocorreu após a proposta de mérito da unidade técnica e do MPTCU (peças 21-23 e 47-51 do TC Processo 006.332/2013-7) - enquanto que, nesta TCE, essa aconteceu antes da proposta de mérito (peças 15-17 e 43-45) . No caso do TC Processo 006.332/2013-7, inclusive, a nova instrução de mérito (peças 80-82 do TC Processo 006.332/2013-7) ocorreu imediatamente após a realização da diligência demandada pelo Ministro-Relator, sem nova abertura de contraditório.
6.10.	Por fim, insta consignar que o recorrente estava a par dos desdobramentos tidos nos presentes autos a partir da diligência da peça 46, pelo menos desde 24/5/2019 e, portanto, previamente a sessão de julgamento do acórdão condenatório (28/5/2019) ; período em que poderia ter trazidos aos autos elementos hábeis a comprovar a regularidade da aplicação dos recursos públicos conveniados por intermédio do Termo de Compromisso/Programa de Aceleração do Crescimento (TC/PAC) 238/08.
6.11.	Em face do exposto, em homenagem ao princípio pas de nullité sans grief, propõe-se rejeitar a tese do recorrente.
7.	Error in judicando
7.1.	O recorrente apresenta a tese de que os Acórdão 3571/2019-TCU-Segunda Câmara e 10621/2020-TCU-2ª Câmara careceriam de fundamentação, tendo ele aduzido as seguintes alegações (peça 82, pp. 14-23) :
	a) os acórdãos não teriam consignado o motivo pelo qual as alegações de defesa não seriam atinentes às imputações feitas e desconsideradas para o julgamento do feito (peça 82, pp. 15-18 e 20) ;
	b) no caso concreto, teria havido apenas manifestação negativa de caráter geral, sem especificar os motivos para tal (peça 82, pp. 18 e 20) ; e
	c) a defesa do recorrente teria impugnado cada uma das imputações objeto de citação, com a apresentação de documentos comprobatórios; devendo, pois, ser examinada (peça 82, pp. 19-20) ; e
	d) existência de precedentes jurisprudenciais acerca da nulidade de decisão por ausência de fundamentação (TJSP, Apelação 1031803-74.2016.26.0114, rel. Carlos Alberto de Salles; Rep 131.899 - MG - STJ, rel. Ministro Sálvio de Figueiredo Teixeira; TJSP, Agravo Interno 2144249-83.2018.8.26.0000, rel. Renato Sartorelli; e TJSP, Apelação1048463-35.2016.8.26.0053, rel. Ponte Neto) - peça 82, pp. 21-23.
	Análise:
7.2.	De plano, constata-se que a tese apresentada não merece ser acatada. 
7.3.	Em primeiro lugar, deve-se ressaltar que relatório e voto são partes integrantes das decisões do TCU e os fundamentos das decisões podem estar não apenas em seus considerandos, sendo lícito que o Relator remeta seu embasamento ao relatório nas situações em que acata os pareceres de instrução (Acórdão 268/2007-TCU-Segunda Câmara, rel. Ministro BENJAMIN ZYMLER) . Nesse sentido, tem-se os Acórdão 303/2017-TCU-Plenário, rel. Ministro BRUNO DANTAS; 5396/2016-TCU-2ª Câmara, rel. Ministro-Substituto ANDRÉ DE CARVALHO; e 2330/2007-TCU-Plenário, rel. Ministro MARCOS VINÍCIOS VILAÇA. 
7.4.	No caso concreto, o voto condutor do decisum explicitou adequadamente os motivos da condenação do responsável, conforme se observa da leitura dos itens 7, 8 e 10, bem como trecho (transcrito abaixo) do relatório do Ministro-Relator explicita o motivo pelo qual diversas alegações de defesa não foram consideradas para fins da condenação em débito:
12. O defendente apresentou diversas alegações de defesa a respeito de indícios de irregularidades na execução físico-financeira constatadas na fase interna da TCE, as quais ou foram elididas na fase externa ou não foram avaliadas pelo controle externo como motivadoras do dano ao erário, quais sejam: opção de realizar a obra por execução direta (peça 53, item 5, pp. 3-6) ; suposta alteração do plano de trabalho, sem autorização do concedente (peça 53, item 6, pp. 6-7) ; dos matéria comprados, notas fiscais emitidas, contratação de pessoal e processo licitatório (peça 53, itens 8-10, pp. 11-17; item 12, pp. 18-28) .
12.1. Essas alegações de defesa não se referem as irregularidades/condutas ilícitas imputadas ao ex-prefeito responsável pelo controle externo. Ainda assim, foram acolhidas para entendimento do caso em geral, mas não foram consideradas para a formação juízo do controle de contas neste Tribunal quanto à ocorrência do dano ao erário ora em análise.
7.5.	Diante desse contexto, cabe esclarecer que o julgador não está obrigado a responder todas as alegações das partes nem lhe cabe rebater, um a um, os argumentos apresentados, bastando expor os fundamentos que lhe formam o convencimento (Acórdão 2074/2011-TCU-Plenário, rel. Ministro JOSÉ JORGE) . Nesse sentido, tem-se os Acórdão 2349/2019-TCU-Segunda Câmara, rel. Ministro AROLDO CEDRAZ; 1561/2017-TCU-Plenário, rel. Ministro JOSÉ MÚCIO MONTEIRO; 1117/2017-TCU-2ª Câmara, rel. Ministro AUGUSTO NARDES; 3332/2015-TCU-2ª Câmara, rel. Ministra ANA ARRAES; 131/2015-TCU-1ª Câmara, rel. Ministro BRUNO DANTAS; 830/2014-TCU-Plenário, rel. Ministro-Substituto MARCOS BEMQUERER; 5289/2013-TCU-1ª Câmara, rel. Ministro WALTON ALENCAR RODRIGUES; 1914/2013-TCU-Plenário, rel. Ministro JOSÉ MÚCIO MONTEIRO; 3175/2012-TCU-2ª Câmara, rel. Ministro-Substituto ANDRÉ DE CARVALHO; 3019/2011-TCU-Plenário, rel. Ministro-Substituto MARCOS BEMQUERER; 1932/2011-TCU-Plenário, rel. Ministro AUGUSTO NARDES; 1866/2007-TCU-1ª Câmara, rel. Ministro AROLDO CEDRAZ; 199/2007-TCU-Plenário, rel. Ministro VALMIR CAMPELO; e 412/2004-TCU-2ª Câmara, rel. Ministro ADYLSON MOTTA. 
7.6.	Desses, por se aplicar exatamente ao caso concreto, cabe destacar o entendimento do Acórdão 1117/2017-TCU-Segunda Câmara, rel. Ministro AUGUSTO NARDES, qual seja:
Estando a deliberação fundamentada em elementos essenciais do processo, não está o relator obrigado a rebater todos os argumentos expendidos pelas partes, tampouco a transcrever em seu voto pareceres constantes nos autos, sendo-lhe permitido abster-se de abordar questões que não influem para a formação de sua convicção. (Grifou-se) .
Mérito
8.	Ausência de processo administrativo da Funasa nos presentes autos
8.1	O apelante argumenta que não constaria dos autos a íntegra do processo administrativo Diesp 25200.017.0/2007-95, mas sim documentos dele extraídos e juntados fora de contexto - fato que mudaria totalmente os fatos e circunstâncias (peça 82, pp. 23-24 e 31) . 
	Análise:
8.2.	Compulsando os autos, verifica-se que o próprio recorrente trouxe aos autos cópia do processo administrativo Diesp 25200.017.0/2007-95 (peças 28, pp. 65-99; 29-42) , de modo que o argumento mostra-se irrelevante para este exame recursal. 
8.3.	Ademais, é oportuno consignar que, na execução da despesa pública, por força do que dispõe o art. 70, parágrafo único, da Constituição Federal, bem assim o art. 93 do Decreto-Lei 200/1967 c/c o art. 66 do Decreto 93.872/1986, o ônus de comprovar a aplicação dos recursos recai sobre o gestor. Tal entendimento está consolidado nesta Corte de Contas, conforme se verifica nos Acórdão 1577/2014-TCU-Segunda Câmara, rel. Ministro-Substituto ANDRÉ DE CARVALHO; 6716/2015-TCU-1ª Câmara, rel. Ministro-Substituto AUGUSTO SHERMAN; 9254/2015-TCU-2ª Câmara, rel. Ministra ANA ARRAES; 9820/2015-TCU-2ª Câmara, rel. Ministro RAIMUNDO CARREIRO; 659/2016-TCU-2ª Câmara, rel. Ministro-Substituto MARCOS BEMQUERER; 1322/2019-TCU-2ª Câmara, rel. Ministra ANA ARRAES, e 2764/2019-TCU-2ª Câmara, rel. Ministra ANA ARRAES.
9.	Plausibilidade da execução direta da obra
9.1.	O recorrente argui que a execução direta da obra teria sido necessária, haja vista a existência de desequilíbrio financeiro do próprio termo de compromisso, além de que haveria defasagem do orçamento da obra pactuada, atrasos de repasses da entidade concedente, e custo maior execução indireta (peça 82, pp. 25-26) . Argui, ainda, que a Funasa estaria ciente da opção pela execução direta da obra e teria concordado com essa tacitamente ao liberar recursos da parcela seguinte (peça 82, pp. 27-28) .
	Análise:  
9.2.	De plano, vê-se que a arguição do recorrente é irrelevante para o caso concreto, porquanto não se relaciona com o objeto de citação. Com efeito, ao responsável foi imputada a não comprovação da boa e regular aplicação de recursos públicos com impugnação integral das despesas incorridas no ajuste, em razão da inexecução de 95,85 % do objeto do convênio e da realização de pagamentos por serviços não executados (peça 19) . Ora, o fato de a execução da obra ter sido direta ou indireta (contratação de empresa) não repercute na culpabilidade do responsável.
10.	Não alteração do plano de trabalho sem autorização da Funasa
10.1.	O Sr. Itamar Cardoso do Nascimento alega que o plano de trabalho teria sido cumprido pela municipalidade (peça 82, pp. 28-29) .
	Análise:
10.2.	De plano, vê-se que a alegação do recorrente é improcedente no tocante a esta TCE, porquanto não se relaciona com o objeto de citação. Com efeito, ao responsável foi imputada a não comprovação da boa e regular aplicação de recursos públicos com impugnação integral das despesas incorridas no ajuste, em razão da inexecução de 95,85 % do objeto do convênio e da realização de pagamentos por serviços não executados (peça 19) . Ora, o fato de o plano de trabalho ter sido ou não alterado sem autorização da Funasa não repercute na culpabilidade do responsável.
11.	Execução física em percentual superior ao aferido pela Funasa
11.1.	 O apelante traz a tese de que a obra teria sido executada em percentual superior ao constatado pela Funasa e ainda poderia ser aproveitada pela municipalidade como etapa útil para projetos futuros; tendo, para tanto, apresentado as seguintes manifestações (peça 82, pp. 29-33 e 40) :
	a) haveria contradição no relatório da vistoria in loco realizada em 17/11/2012, haja vista que a equipe de fiscalização, ao mesmo tempo que teria solicitado mais documentos a fim de proceder ao exame final da obra, teria concluído definitivamente pelo percentual de execução de 4,15% (peça 82, pp. 29-30) ;
	b) no relatório de visita técnica da Funasa (peça 2, pp. 358-362; e 36, pp. 1-5) , haveria inconsistência/contradição materializada na existência de serviços começados e a indicação de 0% de execução física de cada etapa, sendo que as informações da obra demandas pelos técnicos da Funasa teriam sido atendidas (peças 35, p. 3; 36-41; e 42, pp. 1-23) - peça 82, p. 32;
	c) o recorrente teria apresentado todos os documentos necessários a comprovar a boa e regular aplicação dos recursos à obra pactuada com a Funasa, todavia a área técnica da Funasa não teria procedido à análise desses, tanto que em relatório técnico de 20/3/2014 teriam demandado os mesmos documentos (peça 82, pp. 30-31) ;
	d) o recorrente teria apresentado resposta ao relatório de auditoria 2012/20 à peça 37, pp. 32-40, porém não teria havido qualquer manifestação da Funasa (peça 82, p. 31) ;
	e) a parte de obras da ETE e o leito de secagem teriam sido quase que plenamente executados, tanto seria que os técnicos da concedente teriam, para obterem posição mais segura, solicitado os projetos - consoante peça 36, p. 2 - (peça 82, p. 31) ;
	f) o relatório fotográfico (peça 35, pp. 23-48) e o diário de obras (peças 41; e 42, p. 1) demonstrariam o fornecimento e execução de parte da rede coletora (peça 82, p. 32) ;
	g) a paralisação do assentamento da rede coletora e predial teria ocorrido a fim de que fossem realizadas as outras etapas da obra (peça 82, p. 32) ;
	h) o município não teria considerado como despesa o assentamento de 1.191 metros de rede coletora (peça 42, p. 18) , o que tornaria improcedente a imputação de cobrança em duplicidade por haver outro convênio a prever o assentamento de tubulações (peça 82, p. 32) ;
		i) caberia retificação da planilha apresentada (peça 42, p. 18) no item 5.6.1 apesar da não cobrança dos valores de assentamento das tubulações, visto que teriam sido utilizados tubos de PVC - tal retificação ensejaria, considerando-se BDI de 20%, mudança do percentual de execução da obra para 17,5% do valor total da obra (R$ 4.642.569,36) , sendo que o material adquirido e entregue para a obra representaria o valor restante para se chegar ao valor repassado pela Funasa (percentual de 30%) , mas que tais compras ainda seriam empregadas na obra (peça 82, pp. 32-33 e 40) ; e
	j) as obras teriam sido executadas em percentual superior ao constatado pela Funasa e ainda poderiam ser aproveitadas pela municipalidade como etapa útil para projetos futuros (peça 82, pp. 33-34) .
11.2.	Ademais, o recorrente solicita a esta Corte de Contas que proceda à diligência a fim de verificar a execução das obras objeto desta TCE (peça 82, p. 34) .
	Análise:
11.3.	Exordialmente, deve-se salientar que as normas que regulam o processo de controle externo não concedem ao responsável a faculdade de solicitar produção de provas ao TCU, como a colheita de depoimentos ou realização de perícias e diligências. O Tribunal deve julgar com base nas provas documentais constantes dos autos, reunidas pelos órgãos de controle interno e pela unidade técnica, em confronto com aquelas produzidas e apresentadas pelo responsável em sua peça de defesa (Acórdão 3535/2015-TCU-Segunda Câmara, rel. Ministro AUGUSTO NARDES) . Nesse sentido, tem-se os Acórdão 3343/2019-TCU-Primeira Câmara, rel. Ministro-Substituto AUGUSTO SHERMAN; 2805/2017-TCU-1ª Câmara, rel. Ministro VITAL DO RÊGO; 6214/2016-TCU-1ª Câmara, rel. Ministro BRUNO DANTAS; e 5920/2016-TCU-2ª Câmara, rel. Ministro VITAL DO RÊGO.
11.4.	 No que tange ao argumento de que teria havido inconsistências/contradições no relatório de visita técnica à peça 2, pp. 358-362; e 36, pp. 1-5; vê-se que esse não procede. Com efeito, os casos em que se constatou serviços iniciados sem atribuição de percentual de execução foram justificados pelo órgão concedente em seu relatório (quais sejam, itens 2.6, 2.9 e 2.10) . A propósito, ao contrário do afirmado pelo recorrente, não há qualquer contradição em se concluir pelo percentual de execução física em inspeção in loco e, ao mesmo tempo, solicitar documentos para fins de avaliação dos serviços realizados da obra. A requisição, in casu, indica a continuidade do acompanhamento da obra, fato que efetivamente ocorreu por meio de pareceres técnicos, financeiros e outra fiscalização in loco em 20/3/2014 (peças 3, pp. 4-20, 52-64, 68, 344-348 e 366-371; e 42, pp. 24-31, 40-42) .
11.5.	Quanto às alegações do recorrente de que teria apresentado todos os documentos demandados pela concedente com o fito de comprovar a boa e regular execução da obra pactuada, tem-se que tal situação foi obtemperada por esta Corte de Contas como razão para se realizar diligência junto à Funasa para fins de saneamento dos autos (peças 43-46) . A concedente atendeu à diligência por meio de nova análise realizada em 2018 (peça 53) , cujas conclusões foram mantidas, qual seja, pela responsabilização do ex-prefeito.
11.6.	Como se vê, o novel entendimento da Funasa (peça 53) acerca da regularidade do ajuste confirmou a irregularidade imputada ao ex-alcaide. Em outras palavras, o Sr. Itamar Cardoso do Nascimento não logrou êxito em demonstrar ter executado etapa útil do sistema de esgotamento sanitário, em que pese o encaminhamento da documentação solicitada pela equipe técnica da Funasa e providenciada pelo gestor municipal, devendo-se ressaltar que a obra encontra-se paralisada, abandonada e deteriorada (peça 53, p. 3) . Ou seja, o interesse público primário e os cofres públicos restaram lesados ante a não funcionalidade da obra.  
11.7.	Aliás, compulsando os autos, constata-se que o recorrente não trouxe aos autos elementos comprobatórios hábeis a desconstituir a irregularidade objeto de citação e constatada por meio de fiscalizações in loco da entidade concedente, remanescendo a baixa execução parcial da obra que comprometeu a própria funcionalidade do empreendimento sanitário. A propósito, o relatório fotográfico (peça 35, pp. 23-48) e o diário de obras (peças 41; e 42, p. 1) não são elementos suficientes a evidenciar a execução da obra e sua aproveitabilidade para comunidade local.
11.8.	Diante desse contexto, cabe ressaltar que os relatórios de fiscalização de concedente de transferências voluntárias, enquanto não houver decisão administrativa ou judicial em sentido contrário, produzem os efeitos para os quais foram constituídos, pois são atos administrativos, e como tais, observados os requisitos de constituição e validade (competência, forma, finalidade, motivo e objeto) , gozam de seus atributos (imperatividade, autoexecutoriedade e presunção de legalidade e legitimidade)  - Acórdão 554/2018-TCU-Segunda Câmara, rel. Ministro AROLDO CEDRAZ. Nesse sentido, tem-se os Acórdão 3357/2018-TCU-Segunda Câmara, rel. Ministro JOSÉ MÚCIO MONTEIRO, 3760/2017-TCU-2ª Câmara, rel. Ministro AROLDO CEDRAZ, 6874/2016-TCU-2ª Câmara, rel. Ministro RAIMUNDO CARREIRO, 4454/2014-TCU-1ª Câmara, rel. Ministro WALTON ALENCAR RODRIGUES, e 2188/2013-TCU-2ª Câmara, rel. Ministra ANA ARRAES.
11.9.	Nesse diapasão, cabe destacar que os documentos públicos têm presunção legal de autenticidade, cabendo o ônus da prova à parte que alega a falsidade, seja obtendo seu reconhecimento judicial, seja carreando aos autos elementos suficientemente fortes para caracterizar a ocorrência da alegada falsificação (Acórdão 2306/2015-TCU-Plenário, rel. Ministro BENJAMIN ZYMLER, e 49/2015-TCU-Plenário, rel. Ministro BRUNO DANTAS) , fato não observado nos presentes autos.
11.10.	Demais disso, a jurisprudência pacífica nesta Corte de Contas atribui ao responsável o dever de prestar contas da integralidade das verbas federais repassadas. Cabe ao gestor o ônus da prova da boa e regular aplicação desses recursos, por meio de documentação consistente. Tal entendimento encontra fundamento no art. 70, parágrafo único, da Constituição Federal, bem assim o art. 93 do Decreto-Lei 200/1967 c/c o art. 66 do Decreto 93.872/1986; e está consolidado nesta Corte de Contas, conforme se verifica nos Acórdão 1577/2014-TCU-Segunda Câmara, rel. Ministro-Substituto ANDRÉ DE CARVALHO; 6716/2015-TCU-1ª Câmara, rel. Ministro-Substituto AUGUSTO SHERMAN; 9254/2015-TCU-2ª Câmara, rel. Ministra ANA ARRAES; 9820/2015-TCU-2ª Câmara, rel. Ministro RAIMUNDO CARREIRO; 659/2016-TCU-2ª Câmara, rel. Ministro-Substituto MARCOS BEMQUERER; 1322/2019-TCU-2ª Câmara, rel. Ministra ANA ARRAES, e 2764/2019-TCU-2ª Câmara, rel. Ministra ANA ARRAES.
11.11.	Quanto às argumentações atinentes a assentamento de rede coletora e uso de tubos de PVC, tem-se que essas perdem seu propósito na medida que a obra não se mostrou útil à comunidade. A entrega de produto objeto de convênio sem utilidade para uso dos beneficiários importa em débito integral dos recursos transferidos (Acórdão 8660/2011-TCU-Segunda Câmara, rel. Ministro ANDRÉ DE CARVALHO) . Por fim, nessa mesma esteira, há que se mencionar que a mera aquisição e entrega de materiais para aplicação na obra mostra-se infrutífera, porquanto esses podem sequer ter sido utilizados na obra, ainda mais quando se tem fiscalização in loco a indicar a imprestabilidade da obra pública.  
11.12.	A execução parcial do objeto pactuado aliada à imprestabilidade da parcela realizada permite a condenação do responsável pelo valor total dos recursos repassados pelo convênio (Acórdão 494/2016-TCU-Segunda Câmara, rel. Ministro-Substituto ANDRÉ DE CARVALHO) . Nesse sentido, tem-se os Acórdão 5481/2011-TCU-Segunda Câmara, rel. Ministro-Substituto ANDRÉ DE CARVALHO; 1559/2011-TCU-2ª Câmara, rel. Ministro AROLDO CEDRAZ; 3324/2015-TCU-2ª Câmara, rel. Ministro AUGUSTO NARDES; e 1960/2015-TCU-1ª Câmara, rel. Ministro WALTON ALENCAR RODRIGUES.
11.13.	No que concerne à questão da responsabilidade subjetiva com base na Lei 13.655/2018 (Lei de Introdução às Normas do Direito Brasileiro - LINDB) , importa mencionar que, na aplicação de sanções, o TCU deve considerar a natureza e a gravidade da infração, os danos que delas provieram para a Administração Pública, as circunstâncias agravantes ou atenuantes e os antecedentes do agente, nos termos do art. 22, § 2º (Acórdão 2463/2019-TCU-Primeira Câmara, rel. Ministro BRUNO DANTAS) . Para fins de aplicação de sanções pelo TCU, deve-se verificar a ocorrência de culpa grave ou dolo do administrador público (Acórdão 11762/2018-TCU-Segunda Câmara, rel. Ministro-Substituto MARCOS BEMQUERER) . 
11.14.	Para fins do exercício do poder sancionatório do TCU, erro grosseiro é o que decorreu de grave inobservância do dever de cuidado, isto é, que foi praticado com culpa grave (Acórdão 1689/2019-TCU-Plenário, rel. Ministro AUGUSTO NARDES, 2924/2018-TCU-Plenário, rel. Ministro JOSÉ MÚCIO MONTEIRO, e 2391/2018-TCU-Plenário, rel. Ministro BENJAMIN ZYMLER) . 
11.15.	In casu, conclui-se que a irregularidade cometida (não comprovação da boa e regular aplicação dos recursos públicos, em razão de execução parcial de obra - sem etapa útil e imprestável para a comunidade) foi praticada pelo Sr. Itamar Cardoso do Nascimento, no mínimo, com culpa grave (por negligência e/ou imprudência) , tendo ele assumido todos os riscos envolvidos na prática do ato administrativo, pois era de se esperar dele o cumprimento de etapa útil do Termo de Compromisso/Programa de Aceleração do Crescimento (TC/PAC) 0238/08 e a compatibilização entre a execução física da obra e os repasses federais por meio da Funasa.
11.16.	Adotando-se, por analogia (equiparação entre recursos mediante termo de compromisso do PAC e aqueles recebidos por força de convênio) o Acórdão 2681/2019-TCU-Primeira Câmara, rel. Ministro BENJAMIN ZYMLER) , tem-se que, para fins de responsabilização perante o TCU, pode ser tipificado como erro grosseiro o descumprimento de regra expressa em instrumento de convênio. Tal conduta revela nível de atenção aquém ao de uma pessoa com diligência abaixo do patamar médio, o que configura culpa grave, passível de multa. 
11.17.	Salienta-se, por oportuno, não haver nos presentes autos elementos hábeis a comprovar a ocorrência de circunstâncias práticas, ainda que de ordem estrutural, a limitar ou condicionar a ação das responsáveis ora recorrentes na consecução de etapa útil do Termo de Compromisso/Programa de Aceleração do Crescimento (TC/PAC) 0238/08 e a compatibilização entre a execução física da obra e os repasses federais por meio da Funasa.
11.18.	Em face do exposto, propõe-se rejeitar a tese do recorrente.
12.	Regularidade da execução financeira 
12.1.	O recorrente traz a tese de que execução financeira do TC/PAC 238/08 teria ocorrido de maneira escorreita, tendo ele apresentado as seguintes considerações (peça 82, pp. 34-43) :
	a) teriam sido apresentadas à concedente as notas fiscais autenticadas com aceite (peça 37, pp. 6-13) , o que teria sido ratificado pela fiscalização da Funasa (peça 82, pp. 34-35) ;
	b) a nota fiscal 0050, no valor de R$ 65.981,25, comprovaria a regularidade da despesa de R$ 65.965,64, tendo havido erro de lançamento contábil com diferença de R$ 15,61 (peça 82, pp. 35-36) ;
	c) não haveria obrigatoriedade de destaque de valor do ICMS para empresas optantes do Simples Nacional (peça 82, pp. 36-37) ;
		d) não se poderia atribuir ao recorrente culpa por suposto ilícito de ordem tributária materializado na emissão de notas fiscais de mesma numeração (00048) com datas e valores diferentes (peça 82, pp. 37-38) ;
	e) a conferência das notas fiscais, no âmbito do município, teria sido manual e a cargo da contadora desse, sendo que seria impossível verificar duplicidade de numeração em notas fiscais (peça 82, pp. 37-38) ;
	f) a diferença (R$ 88.179,70) entre a soma das notas fiscais e folhas de pagamento (R$ 1.485.443,01) e o valor dos cheques emitidos para pagamentos das despesas do termo de compromisso (R$ 1.397.263,31) teria ocorrido em virtude de pagamento parcial de R$ 112.000,00 da nota fiscal 00105 (R$ 200.164,09) - situação que seria advinda de necessidade premente de disponibilização de material para emprego na obra, sendo que o credor teria concordado com tal procedimento (peça 82, pp. 38-39) 
	g) a municipalidade teria comprovado os gastos com pagamento de pessoal e encargos para execução da obra pactuada (peças 33, pp. 51-55; e 34, pp. 1-19) , o que teria sido ratificado pela Funasa (peça 82, pp. 39-40) ; e
	h) a municipalidade teria prestado contas adequadamente, salientando-se que as notas fiscais com aceite teriam sido juntadas pelo recorrente neste processo (peças 37, pp. 43-44; e 82, pp. 41-42) ; e
	i) as situações verificadas no Relatório Funasa 020/2010 acerca do processo de licitação realizado no âmbito do termo de compromisso não ensejariam mácula à conduta do recorrente (peça 82, pp. 42-51) .
	Análise:
12.2.	De início, insta consignar que, no âmbito desta TCE a citação do responsável ora recorrente ocorreu em virtude da seguinte conduta:
	a) não comprovar a boa e regular aplicação dos recursos públicos federais repassados ao município de Goianésia do Pará (PA) por intermédio do Termo de Compromisso/Programa de Aceleração do Crescimento (TC/PAC) 238/08, com impugnação integral das despesas incorridas no ajuste, em razão da:	
	a.1) inexecução de 95,85 % do objeto do convênio, apesar do recebimento de 30% dos recursos federais previstos, com percentual construído (4,15%) não permitindo que a obra (paralisada) alcançasse a etapa útil proposta no plano de trabalho, portanto sem serventia para a comunidade em tela, caracterizando-se o dano ao erário; e
	a.2) realização de pagamentos por serviços não executados, considerando que a execução física parcial do objeto pactuado, 4,15% do objeto pactuado, representa percentual de execução incompatível com os valores dos desembolsos efetuados, que montaram em 30%.
12.3.	Quanto às alegações do apelante acerca das notas fiscais do ajuste, vê-se que essas não possuem relação direta com a conduta aqui examinada. Em outras palavras, quaisquer alegações nesse sentido mostram-se irrelevantes para a defesa no âmbito desta TCE.  
12.4.	Ad argumentandum tantum, ainda que o recorrente comprovasse a correta execução financeira do ajuste, tal medida não elidiria a baixa execução física (4,15%) aliada à imprestabilidade da obra pactuada para a comunidade local. 
12.5.	Dito isso, propõe-se refutar a tese do recorrente.
13.	Ausência de má-fé
13.1.	O Sr. Itamar Cardoso do Nascimento manifesta não ter agido de má-fé (peça 82, p. 31) . 
	Análise:
13.2.	Uma vez caracterizada a reprovabilidade da conduta, a avaliação de existência de má-fé não é requisito essencial à culpabilidade do recorrente. De outro modo, tal elemento anímico, subjetivo da conduta, deve ser considerado apenas como agravante, no sentido de majorar a dosimetria da pena.
13.3.	Nesse sentido, considerando ainda que a má-fé não pode ser presumida, devendo, portanto, ser demonstrada, reforça-se que sua existência sequer foi cogitada nos presentes autos.
13.4.	Assim, conclui-se que a alegação de ausência de má-fé do responsável não é capaz de afastar a cominação da multa, vez que não é pressuposto de sua aplicação. Ademais, tendo em vista que a manifestação de má-fé não foi expressamente considerada na dosimetria da pena, reputa-se irrelevante o argumento do recorrente.
CONCLUSÃO
14.	Das análises anteriores, conclui-se pelo não provimento do recurso interposto pelo Sr. Itamar Cardoso do Nascimento; considerando-se que:
	a) não ocorreu prescrição do dano ao erário com base no regime do Acórdão 1441/2016-TCU-Plenário e na Lei 9.873/1999, de modo que, partindo-se da premissa de que a pretensão reparatória segue as mesmas balizas, enquanto não houver norma específica a respeito, a demonstração de que não se operou a prescrição punitiva impõe, como consequência, a conclusão de que também é viável a condenação ao ressarcimento do prejuízo apurado nos autos;
	b) a realização de diligência após alegações de defesa não acarretou cerceamento de defesa, uma vez que a parte recorrente não teve qualquer prejuízo em relação à situação anterior ao dito procedimento saneador dos autos;
	c) não há que se cogitar error in judicando, uma vez que, estando a deliberação fundamentada em elementos essenciais do processo, não está o relator obrigado a rebater todos os argumentos expendidos pelas partes, tampouco a transcrever em seu voto pareceres constantes nos autos, sendo-lhe permitido abster-se de abordar questões que não influem para a formação de sua convicção;
	d) não se mostram relevantes, para fins de defesa no âmbito desta TCE, as teses que tratam da ausência de processo administrativo da Funasa, execução direta da obra, alteração do plano de trabalho, e regularidade da execução financeira;
	e) o recorrente não trouxe aos autos elementos que comprovassem a execução e a aproveitabilidade (utilidade à comunidade local) da parcela obra, devendo-se ressaltar que a jurisprudência pacífica nesta Corte de Contas atribui ao gestor o ônus da prova da boa e regular aplicação desses recursos, por meio de documentação consistente;
	f) as normas que regulam o processo de controle externo não concedem ao responsável a faculdade de solicitar produção de provas ao TCU, como a colheita de depoimentos ou realização de perícias e diligências;
	g) os relatórios de fiscalização de concedente de transferências voluntárias, enquanto não houver decisão administrativa ou judicial em sentido contrário, produzem os efeitos para os quais foram constituídos, pois são atos administrativos, e como tais, observados os requisitos de constituição e validade (competência, forma, finalidade, motivo e objeto) , gozam de seus atributos (imperatividade, autoexecutoriedade e presunção de legalidade e legitimidade) ;
	h) os documentos públicos têm presunção legal de autenticidade, cabendo o ônus da prova à parte que alega a falsidade, seja obtendo seu reconhecimento judicial, seja carreando aos autos elementos suficientemente fortes para caracterizar a ocorrência da alegada falsificação, fato não observado nos presentes autos; e
	i) no âmbito do controle externo, a existência de má-fé não é requisito essencial à culpabilidade do recorrente, bastando haver caracterizada a reprovabilidade da conduta, ressaltando-se que o argumento do recorrente não é capaz de afastar a cominação da multa com base no art. 57 da Lei 8.443/1992 - uma vez que a má-fé não foi expressamente considerada na dosimetria de tal sanção.
PROPOSTA DE ENCAMINHAMENTO
15.		Ante todo o exposto, submete-se à consideração superior a presente análise do recurso de reconsideração interposto pelo Sr. Itamar Cardoso do Nascimento; contra o Acórdão 3571/2019-TCU-Segunda Câmara, propondo-se, com fundamento no art. 32, inciso I, e 33, da Lei 8.443/1992:
	a) 	conhecer do recurso interposto pelo Sr. Itamar Cardoso do Nascimento, e, no mérito, negar-lhe provimento; e
	b) dar ciência da deliberação que vier a ser adotada aos recorrentes, à Fundação Nacional de Saúde (Funasa) , à Controladoria-Geral da União, à Procuradoria da República no Estado do Pará, e aos demais interessados."
	É o relatório.

Hernandes Espinosa Margalho (OAB/PA 7.550).

Procuradora-Geral Cristina Machado da Costa e Silva.

RECURSO DE RECONSIDERAÇÃO. TOMADA DE CONTAS ESPECIAL. EXECUÇÃO FÍSICA INCOMPATÍVEL COM O MONTANTE TRANSFERIDO. IMPOSSIBILIDADE DE APROVEITAMENTO DA PARTE EXECUTADA. CONTAS IRREGULARES, DÉBITO E MULTA. ALEGAÇÕES RECURSAIS PELA NULIDADE E REGULAR EXECUÇÃO DO AJUSTE. ELEMENTOS INAPTOS À ALTERAÇÃO DA CONDENAÇÃO. NÃO PROVIMENTO DO RECURSO DE RECONSIDERAÇÃO. CIÊNCIA.

TOMADA DE CONTAS ESPECIAL (TCE)

Secretaria de Recursos (Serur).

Preenchidos os requisitos de admissibilidade dos arts. 32, inciso I, e 33 da Lei 8.443/1992, conheço do recurso de reconsideração interposto por Itamar Cardoso do Nascimento, ex-prefeito do Município de Goianésia do Pará/PA (gestões 2005-2008 e 2009-2012) contra o Acórdão 3571/2019-TCU-Segunda Câmara, relatado pelo Ministro Raimundo Carreiro, por meio do qual as contas do recorrente foram julgadas irregulares, com imputação de débito histórico de R$ 1.350.000,00 e multa de R$ 20.000,00. A condenação foi mantida pelo Acórdão 10621/2019-TCU-Segunda Câmara, que rejeitou embargos de declaração opostos pelo responsável.
I
Na origem, este processo trata de tomada de contas especial instaurada pela Fundação Nacional de Saúde - Funasa em razão de impugnação integral das despesas realizadas a partir do Termo de Compromisso/Programa de Aceleração do Crescimento (TC/PAC) 238/08, assinado pelo município para execução de sistema de esgotamento sanitário. 
Os recursos previstos para o TC/PAC 238/08 foram orçados em R$ 4.642.569,36, dos quais R$ 142.569,36 correspondiam à contrapartida do município e R$ 4.500.000,00 seriam aportados pela Funasa, tendo sido liberada apenas a primeira parcela, de R$ 1.350.000,00. Isso porque a Funasa constatou, a partir de diversos levantamentos de campo e análises documentais, que, a despeito de terem sido transferidos 30% dos recursos federais previstos, a execução física se limitou a 4,15%. Não bastasse, o baixo percentual de execução não trouxe qualquer benefício para a comunidade de Goianésia do Pará (PA) , em vista das falhas na execução das obras e posterior deterioração das intervenções iniciadas, o que acabou por obstar a retomada do ajuste.
Além da prescrição das pretensões punitiva e ressarcitória, incluídas no exame da unidade instrutiva por serem matérias de ordem pública, o recorrente apresentou contestações preliminares e de mérito, que podem ser resumidas nos seguintes termos: i)  cerceamento de defesa em face da ausência de novo contraditório após diligência à Funasa; ii)  error in judicando em razão de suposta manifestação negativa de caráter geral, sem exame das justificativas apresentadas; iii) prejuízo à integridade deste feito pela falta de juntada do processo administrativo conduzido pela Funasa; iv)  regularidade da execução direta da obra pelo município; v) inexistência de alteração do plano de trabalho sem autorização da Funasa; vi) execução física em percentual superior ao aferido; vii)  regularidade da execução financeira do ajuste; viii)  ausência de má-fé.
A Secretaria de Recursos - Serur afastou a totalidade dos argumentos recursais e propôs a rejeição do recurso. O Ministério Público junto ao TCU - MPTCU manifestou-se de acordo com a proposta.
Acolho, por seus fundamentos, as conclusões da Serur pelo não provimento do apelo.
II
De início, afasto a ocorrência da prescrição, tanto punitiva quanto ressarcitória.
À luz das diretrizes do Acórdão 1441/2016-TCU-Plenário, não se consumou a prescrição punitiva, pois a prestação de contas foi apresentada pelo responsável em 16/7/2013, a ordem para a citação no TCU é de 19/09/2017 e o acórdão condenatório foi prolatado em 28/5/2019. Assim, não houve transcurso de mais de dez anos entre cada um dos referidos marcos temporais.
Em relação à prescrição ressarcitória, exame análogo àquele realizado para a pretensão punitiva, baseado no Acórdão 1441/2016-TCU-Plenário, evidencia sua inocorrência. Sob diferente parâmetro, com fundamento no regime da Lei 9.873/1999, as conclusões são idênticas, eis que a partir da prestação de contas ocorrida em 16/7/2013, é possível apontar, em linha com as disposições do art. 2º da referida lei, diversos marcos interruptivos da contagem prescricional entre 2014 e 2019 (detalhados no relatório) , o que impediu a consumação do prazo quinquenal. 
Nada obstante, registro que a jurisprudência da Corte de Contas, fundamentada no art. 37, § 5º, da Constituição Federal, e consolidada na Súmula 282 do TCU, tem se posicionado no sentido de que as ações de ressarcimento movidas pelo Estado contra os agentes causadores de danos ao erário são imprescritíveis. Embora a prescrição da pretensão de ressarcimento fundada em decisão dos tribunais de contas tenha sido assentada pelo Supremo Tribunal Federal no recente RE 636.886/AL, como a matéria pende de embargos, em nome da segurança jurídica e da estabilidade das decisões, até que a questão fique mais clara, tem sido mantido o entendimento que há anos vem sendo adotado pelo TCU e pelo próprio STF, no sentido de considerar imprescritíveis as ações de ressarcimento ao erário. 
O cerceamento de defesa alegado pelo recorrente é outra preliminar que deve ser rejeitada.
Para avaliação conclusiva sobre o extenso conjunto probatório trazido pelo ex-prefeito em alegações de defesa, o TCU requereu que a Funasa analisasse todos os novos elementos e apresentasse conclusões sobre: i)  a execução físico-financeira do ajuste; ii) a alegada execução física de 17,5% e não 4,15%; iii) as irregularidades detectadas pela Auditoria Interna da Funasa em 2012; iv) suposta aquisição de materiais que não foram aplicados na obra por outros gestores municipais e se essa aquisição aumentaria a execução física; v)  se houve o correspondente atingimento da etapa útil preconizada no plano de trabalho; vi) eventuais condições técnicas e materiais para a retomada e aproveitamento das parcelas executadas.
A finalidade da diligência foi provocar reexame das evidências por parte da entidade originariamente titular dos recursos e ela ratificou integralmente as conclusões pela rejeição das contas e pela imputação de responsabilidade ao recorrente, sob idênticos fundamentos fáticos e jurídicos.
A divergência levantada pelo ex-gestor na reanálise da Funasa quanto ao percentual de execução das obras, que teria sido reduzido de 4,15% para 3,46%, decorre tão somente da exclusão do percentual de BDI do montante adimplido. Os quatro itens já indicados desde as primeiras avaliações (serviços preliminares: 76%; estação de tratamento: 6%; e casa do operador: 61%) contemplam idênticas frações realizadas em todas as avaliações. Não há, portanto, qualquer contradição nas últimas conclusões da Funasa e, em verdade, como a impossibilidade de aproveitamento de qualquer parcela levou à impugnação total dos recursos, nenhuma relevância tem a alegação recursal.
Resta concluir, na linha dos pareceres, que a diligência realizada à Funasa após manifestação do recorrente não lhe trouxe qualquer prejuízo e, nos termos do art. 171 do Regimento Interno do TCU, "Nenhum ato será declarado nulo se do vício não resultar prejuízo para a parte, para o erário, para a apuração dos fatos pelo Tribunal ou para a deliberação adotada."
Igualmente não vislumbro o alegado error in judicando que o ex-prefeito associa a suposta "manifestação negativa de caráter geral" no acórdão recorrido e à falta de análise das justificativas que ele apresentou, questão anteriormente suscitada e rejeitada na apreciação dos embargos de declaração opostos contra o Acórdão 3571/2019-TCU-Segunda Câmara.
Embora o art. 489, § 1º, IV do Código de Processo Civil expressamente considere ser deficiente a fundamentação das decisões que deixam de enfrentar todos os argumentos deduzidos no processo capazes de, em tese, infirmar a conclusão adotada pelo julgador, não foi o que se deu no caso concreto. 
Notificado para apresentar alegações de defesa pela "não comprovação da boa e regular aplicação dos recursos" associada à "inexecução de 95,85 % do objeto do convênio" e à falta de serventia para a comunidade do quantum realizado, o ex-prefeito aduziu diversos argumentos dissociados daquelas irregularidades que, na decisão condenatória, não serviram de fundamento, nem próximo e nem remoto, para as irregularidades a ele imputadas. Cito, por exemplo, as supostas regularidade da execução direta e inexistência de alteração do plano de trabalho sem autorização da Funasa. Tais questões não serviram de base para a condenação e, por óbvio, não sustentam a argumentação recursal de nulidade, pois não afetaram as conclusões do TCU.
Por último, a falta de juntada inicial do inteiro teor do processo de apuração conduzido pela Funasa não pode ser compreendida como passível de alterar o julgado. Primeiro porque não importou prejuízo ao exercício do contraditório, tendo em vista que o próprio recorrente apresentou o referido processo administrativo em alegações de defesa e o conjunto probatório foi examinado no TCU antes da decisão condenatória. Segundo, porque as informações da TCE eram suficientes para seu processamento e, vale destacar, é obrigação do gestor trazer aos autos prova da correta aplicação dos recursos que lhe foram confiados. 
Por conclusão, as preliminares suscitadas pelo recorrente devem ser rejeitadas.
III
No tocante à execução direta da obra pelo município, que optou por contratar apenas os materiais a serem empregados, bem analisou a Serur que tal alegação não constituiu fundamento fático da condenação e sequer foi questionada pelo TCU ou pela Funasa.
Aliás, apenas a título de argumentação, é possível perceber que a execução direta do objeto, longe de servir de justificativa para afastar as irregularidades, mais se mostra como uma das causas do fracasso do empreendimento. Foram apontados pela Funasa diversos problemas associados à execução, como a instalação de trechos da rede coletora em locais não previstos, a inobservância do cronograma físico-financeiro, a má qualidade da rede de esgoto a comprometer a construção de poços de visita e terminais de limpeza, o aproveitamento da mesma vala para instalação de rede de distribuição de água e de coleta de esgoto e ainda a falta de adequado controle de aquisição/armazenamento de materiais, ao fim expostos à deterioração.
O suposto desequilíbrio do TC/PAC 238/2008 em desfavor do município e a ausência de vedação à execução direta, suscitados pelo ex-prefeito, não permitem afastar as evidências de baixa execução das obras e a completa impossibilidade de aproveitamento da diminuta fração realizada.
A execução física em percentual superior ao aferido pela Funasa, alegada pelo responsável, também não encontra prova que lhe sustente.
As visitas técnicas da Funasa, em 2012 e 2014, de forma uníssona atestaram a execução de apenas 4,15% das obras, a despeito do percentual de 30% de recursos federais já repassados. A reanálise suscitada por diligência do TCU, no mesmo sentido, apontou a mesma fração se considerado o percentual de BDI associado aos serviços. Apenas quatro itens foram atestados, 76% da execução de serviços preliminares, 6% da estação de tratamento e 61% da casa do operador, afora 20% do BDI contratado.
Além de não atestadas pela Funasa, não há elementos que permitam acolher as alvitradas execuções de trechos da rede coletora e do leito de secagem, especialmente diante da não continuidade do empreendimento e das conclusões uniformes da entidade repassadora pela impossibilidade de aproveitamento de qualquer parcela útil. Idêntica conclusão cabe para as alegações de que teriam sido adquiridos materiais e equipamentos, em especial tubos de PVC, se deles não foi extraída qualquer utilidade pública. 
A propósito, nesse aspecto exsurgem os apontamentos da Funasa, já detalhados neste voto, sobre a má qualidade da execução da rede de esgoto que impediu a construção de poços de visita e terminais de limpeza, o irregular aproveitamento da mesma vala para instalação de rede de distribuição de água e de coleta de esgoto e a falta de adequado controle de aquisição/armazenamento de materiais, expondo-os à deterioração.
Por último, na linha de outras contestações incapazes de afetar o mérito do processo, não têm relação direta com a condenação as alegações de que não houve alteração do plano de trabalho sem autorização da Funasa, de que a execução financeira teria sido regular e de que o recorrente não agiu de má-fé.
Embora tenham sido apontadas na fase interna de apuração pela Funasa falhas em alguns dos documentos que compõem a execução financeira e mesmo a realização de intervenções em locais não previstos no plano de trabalho, vale reiterar que o acórdão condenatório imputou ao ex-prefeito débito pela totalidade dos recursos repassados em razão da impossibilidade de aproveitamento de qualquer parcela executada. As alegações recursais em nada demonstram o contrário.
Sobre a ausência de má-fé, a jurisprudência do TCU é firme no sentido de que para a caracterização da responsabilidade civil e, por extensão, também da responsabilidade administrativa, com a consequente obrigação de reparar o dano sofrido pela Administração, não é requisito indispensável a existência de dolo ou má-fé, bastando que se verifique a ocorrência de conduta culposa, seja ela comissiva ou omissiva, o que é suficiente para estabelecer o nexo entre o prejuízo ao erário e a obrigação de ressarcimento. 
O argumento sequer pode ser acolhido para fins de elisão da multa aplicada ao recorrente, porque, para fins de responsabilização perante o TCU, considera-se erro grosseiro (art. 28 do Decreto-lei 4.657/1942 - Lindb) aquele que pode ser percebido por pessoa com diligência abaixo do normal ou que pode ser evitado por pessoa com nível de atenção aquém do ordinário, decorrente de grave inobservância de dever de cuidado. As inúmeras falhas na gestão do TC/PAC 238/08, com o consequente desperdício de recursos públicos, não deixem dúvidas de que resta caracterizado erro grosseiro.
IV
	Por conclusão, proponho negar provimento ao recurso de reconsideração interposto por Itamar Cardoso do Nascimento e manter, na íntegra, o Acórdão 3571/2019-TCU-Segunda Câmara.
	Ante o exposto, VOTO por que o Tribunal adote a minuta de deliberação que submeto ao Colegiado.
TCU, Sala das Sessões Ministro Luciano Brandão Alves de Souza, em 16 de março de 2021.
JORGE OLIVEIRA 
Relator